臺北高等行政法院判決　　　　　　　　　　　　　　九十一年度訴字第五四○○號
　　　　　　　　　　　　　　　.
　　原　　　告　華南票券金融股份有限公司
　　代　表　人　甲○○董事長.
　　訴訟代理人　邱雅文律師
　　複代理人　　蕭偉浚律師
　　被　　　告　財政部台北市國稅局
　　代　表　人　張盛和（局長）
　　訴訟代理人　乙○○
右當事人間因營利事業所得稅事件，原告不服財政部中華民國九十一年十一月四日台
財訴字第○九一○○四八三八一號訴願決定，提起行政訴訟，本院判決如左：
　　主  文
訴願決定及原處分（復查決定）關於尚未抵繳之扣繳稅額部分均撤銷。
原告其餘之訴駁回。
訴訟費用由被告負擔二分之一，餘由原告負擔。
　　事  實
一、事實概要：原告民國八十七年度營利事業所得稅結算申報，原列報營業費用項下
    其他費用新台幣（下同）一九七、一二二、八六三元（含買賣債券損失五、六九
    四、九六三元）及全年度之扣繳稅額計一二、九七九、九四一元（含債券交易前
    手息之扣繳稅款二、一九○、三五八元），自本年度結算申報應納稅中減除。被
    告初查將其中買賣債券損失五、六九四、九六三元剔除，核定其他費用為一九一
    、四二七、九○○元，又原告既將前手之公債利息自全年取得之公債利息總金額
    減除，故該部分前手息之扣繳稅額二、一九○、三五八元亦非屬原告之扣繳稅額
    ，遂否准抵繳其應納稅額。原告不服，就買賣債券損失（短期票券交易損失）及
    尚未抵繳之扣繳稅額部分申請復查，未獲變更，提起訴願亦遭決定駁回，遂提起
    行政訴訟。
二、兩造聲明：
　(一)原告聲明：訴願決定及原處分均撤銷。
　(二)被告聲明：駁回原告之訴。
三、兩造之爭點：
  (一)原告出售短期票券損失五、六九四、九六三元可否自所得額中扣除？
  (二)扣繳憑單之利息所得人，可否將前手持有期間利息之扣繳稅額申報抵稅或退稅？
  (三)原告主張之理由：
    I短期票券交易損失部分：
      1.按財政部七十年一月二十九日台財稅第三○七六三號函規定營利事業購入短
        期票券，如未到期前出售予票券金融公司發生之損失，可作該事業當年度之
        損失處理。故歷年來票券公司買賣短期票券發生之損失，均得列為當年度損
        失處理，稅捐機關均予核定，逾二十年之久未變。惟財政部於八十七年七月
        二十三日以台財稅第八七一九五四八○一號函解釋謂：「營利事業購入短期
        票券，在未到期前出售發生之所得，依本部六十九年八月二十五日台財稅第
        三七一一四號函規定，並不發生繳納所得稅問題，亦免予併計營利事業所得
        額；其在未到期前出售發生之損失，亦不得列為費用或損失，於計算營利事
        業所得額時減除。」變更上述七十年一月二十九日台財稅第三○七六三號函
        之見解。
      2.查上述財政部六十九年八月二十五日台財稅第三七一一四號函係規定營利事
        業購入短期票券，未到期前出售所取得之利息收入，毋須扣繳稅款，亦免併
        計當期營利事業所得額課稅。其意義即短期票券之課稅，以票券到期付息時
        最後一手持票人為課稅主體，由扣繳義務人就票券發行日至到期日期間利息
        所得扣繳稅款；至未到期前（前手）出售發生之所得，後手對之毋須扣繳稅
        額，前手亦不必將之申報併計當期營利事業所得稅。細繹該函令意旨，並未
        規定買賣短期票券發生之損失，不得列為費用或損失。財政部七十年一月二
        十九日台財稅第三○七六三號函規定未到期前出售短期票券之損失可列為損
        失處理，僅屬對於六十九年八月二十五日台財稅第三七一一四號函之補充說
        明，前後一貫。詎事隔約二十年後，財政部變更立場，以八十七年七月二十
        三日台財稅第八七一九五四八○一號函，就六十九年八月二十五日台財稅第
        三七一一四號函為「全有對全有；全無對全無」之推論（即認為如所得全部
        應課稅，則損失全部可認列；反之，如所得全部不課稅，則損失全部不認列
        ）於法無據。
      3.按依所得稅法第三十八條之規定，營利事業之損失，除法律有明文規定不得
        認列外（即經營本業及附屬業務以外之損失，或家庭費用，及各種稅法規定
        之滯報金、怠報金、滯納金及各項罰鍰不得認列為費用或損失），均應准予
        認列為費用或損失。故如立法政策上認有相反限制之必要者，因涉及人民財
        產權益，依法律保留原則，應修改法律，政府不得以行政命令為之。查所得
        稅法對於短期票券交易發生之損失既無明文規定不得認列，且所得稅法第二
        十四條第二項僅規定短期票券之利息所得不計入營利事業所得額，惟未如同
        法第四條之一及第四條之二，明定交易損失不得自所得額中減除，益見立法
        原意並無不許認列為損失。被告依財政部與母法相反之函釋所為核定，有違
        憲之嫌。
      4.末按短期票券依所得稅法第十四條第四款第三目第二段之規定，係採分離課
        稅，故短期票券之利息所得並非免稅。所得稅法第二十四條第二項之規定非
        屬免稅或停徵稅賦之規定，僅為簡化稽徵流程之分離課稅規定。假設短期票
        券利息一律免稅（實際未免），即如同證券交易或期貨交易一樣停徵所得稅
        ，則在各該情形下之交易損失不得認列，尚屬合情合理（但在修法前仍非合
        法）。惟實際上，兌息時之持票人應依法被扣繳，以被扣繳稅款當作該部分
        所得之「全部應納稅額」負擔稅款，則當然可申報營業費用損失。此與同法
        第十四條之一及第十四條之二規定完全不負擔稅負（包括不必被扣繳稅款）
        ，故不許認列費用損失，以示公允之情形不同。在短期票券交易，最後一手
        就所獲得之利息係以分離課稅方式納稅，其損失費用依法應可認列，而在實
        務上，短期票券在到期前之買賣，後手均有對前手「預扣」按截至轉讓日前
        之擬制利息額之擬制扣繳稅額〈例如買賣價格為十一萬元，其中一萬元為截
        至買賣日擬制之利息，則後手（買方）會預扣該部分之擬制扣繳稅額一千元
        〉（註，在債券交易則無此作法）。就此意義言，前手之所得中，並非無實
        質之稅捐義務（即實際上被分離課稅10％）。因此，縱採「對稱式」推論，
        前手因買賣實際上有被扣留稅款，而受有損失時，亦應准予認列。
      5.被告以有高於一切成文法律之「衡平法則」，即認為「凡不認列所得即一律
        不准認列損失」，本件如准予認列損失確失公平云云。此項以衡平法則凌越
        成文法律之主張既無法律依據，尤違租稅法定主義，自非可採。
    II尚未抵繳之扣繳稅額（前手息）部分：
      1.依財政部證券與期貨管理委員會核准之「台北市證券商業同業公會證券商營
        業處所買賣有價證券業務規則」（下稱「業務規則」）第六十條：「債券之
        買賣均採除息交易。成交日止賣方『應得之利息』，由買方併同『成交價金
        』給付賣方。前項利息之計算，以本期起息日起算至成交日止，按實際天數
        計之。」
      2.又依前開業務規則制定之「財團法人中華民國證券櫃檯買賣中心證券商營業
        處所債券附條件買賣交易細則」（下稱「交易細則」）第六條規定：「債券
        附條件買賣之標的於買還日前，其所有權歸屬於甲方。」第八條規定：「債
        券附條件買賣均採除息交易，其成交日止賣方『應得之利息』，由買方併同
        『成交價金』給付賣方。前項利息之計算，以本期起息日起算至成交日止，
        按實際天數計。」
      3.按在此種除息交易架構下，交易時，買方視為代墊付「債券利息」予賣方（
        賣方應得利息），買方持有至兌息時，發行人付給買方之全期「債券利息」
        ，其所有權當然歸屬於買方。此自法律及會計上均無疑義，不可能發生歸墊
        之利息仍為前手所有之結果。
      4.依現行法令，於債券採除息交易方式為買賣時，係「以付息時之持票人為納
        稅義務人，就全部利息一次扣繳所得稅。」此為財政部六十四年台財稅字第
        三六四四○號函所明定，而該函令係承財政部六十二年台財稅字第三八六一
        九號函釋而為之特別規定，其適用範圍包括買賣斷及附買回交易，此亦為被
        告一貫之立場。財政部六十四年九月四日以台財稅字第三六四四○號函釋：
        「以付息時之持票人為納稅義務人（記名式者為最後記名之人）就全部利息
        一次扣繳所得稅；並根據持票人之身分證明，依法填報扣繳憑單。」被告亦
        自始主張在兩付息日間，後手買入債券並無應就被告所謂之前手息辦理扣繳
        之義務，且自承「後手買進債券並無扣繳義務，被告亦從未主張債券買賣後
        手應負扣繳義務。」至於營利事業之買方（即兌息人），依財政部七十五年
        七月十六日台財稅字第七五四一四一六號函之規定，應「按債券持有期間，
        依債券之面值及利率計算利息收入」，此規定亦從未變動。
      5.依上所述，於現行稅法規定及債券交易方式下，原告兌領之債券利息，當然
        全部屬於原告所有，亦以全部利息額作為基礎由付息機構扣繳稅款，其扣繳
        稅款自亦全部屬於對原告所為之扣繳稅款，應由原告用以抵繳當年度各類所
        得結算營利事業所得稅（或申請退還）。被告謂原告兌領之債券利息中有「
        前手利息」，被扣繳之稅款中有「前手利息扣繳稅款」云云，自非有據。
      6.被告引用所得稅法第七十一條第二項但書據以主張「無納稅即無利用扣繳稅
        款之權利」云云。第按該項規定係指個人有被扣繳之稅款，但當年度如未依
        同條第一項辦理全年綜合所得總額之結算申報時，則喪失申請退還扣繳稅款
        或扣抵稅款之權利，與本件完全無關。詎被告以前開規定作為證券交易商（
        非個人）未申報所得者不得享有申請退還扣繳稅款及扣抵稅額之法律依據，
        顯係誤用法律。
      7.原告為系爭債券付息時之持票人，因財政部六十四年九月四日台財稅第三六
        四四○號函釋，遭強制課以系爭全部利息扣繳稅款之義務，而於結算申報時
        ，被告主張原告雖被扣繳系爭稅款但非實際納稅義務人，否准扣繳稅款抵繳
        應納稅額之權利。被告對於同一系爭所得，權利義務相關連之事項，為不同
        認定，並均以不利於原告者為其準據，顯然割裂適用法律。
      8.原告從事系爭債券附條件買回之交易，為付息時之債票持有人，依財政部六
        十四年九月四日台財稅第三六四四○號函謂：「．．．應由付息機構於付息
        時，按照所得稅法第八十八條、第八十九條、第九十二條．．．扣繳利息所
        得稅款，並以付息時債票持有人為『納稅義務人』．．．」上開規定既已肯
        認原告為所得稅法第八十八條之納稅義務人，即非營利事業所得稅查核準則
        第九十條第三款所指「扣繳他人之所得稅款者」；況所得稅法又無除外規定
        ，自應可用以抵繳應納稅款。被告以實質課稅為由，否定原告為實際納稅義
        務人，進而否准原告之租稅抵稅權，顯係添加法律所無之限制，違反租稅法
        律主義，尤非適法。
  (四)被告主張之理由：
    I短期票券交易損失部分：
      1.按所得稅法第十四條第一項第四類第三款規定：「三、短期票券指一年以內
        到期之國庫券，可轉讓之銀行定期存單、銀行承兌匯票、商業本票及其他經
        財政部核准之短期債務憑證。短期票券到期兌償金額超過首次發售價格部分
        為利息所得，除依第八十八條規定扣繳稅款外，不併計綜合所得總額。」及
        同法施行細則第四十八條之三第一項規定：「依本法第六十六條之三第一項
        第三款規定應計入當年度股東可扣抵稅額帳戶餘額之金額，係以短期票券到
        期兌償金額超過首次發售價格部分之利息所得依規定扣繳之稅額，按該營利
        事業持有期間占該短期票券發行期間之比例計算之稅額。」又財政部六十九
        年八月二十五日台財稅第三七一一四號函釋：「一、營利事業購入短期票券
        ，其利息所得，依所得稅法第二十四條第二項規定，由扣繳義務人依各類所
        得扣繳率表之規定，於票券到期兌償時一次扣繳稅款，不再併計納稅人之營
        利事業所得額，因此，營利事業購入短期票券，在未到期出售者，並不發生
        繳納所得稅問題。二、依前項說明，營利事業購入短期票券，在未到期前出
        售所取得之利息收入，毋需扣繳稅款，亦免予併計當期營利事業所得額課稅
        。」又財政部八十七年七月二十三日台財稅第八七一九五四八○一號函釋：
        「營利事業購入短期票券，在未到期前出售發生之所得，依本部六十九年八
        月二十五日台財稅第三七一一四號函規定，並不發生繳納所得稅問題，亦免
        予併計營利事業所得額；其在未到期前出售發生之損失，亦不得列為費用或
        損失，於計算營利事業所得額時減除。」。本件原告主張依財政部七十年一
        月二十九日台財稅第三○七六三號函釋，營利事業購入短期票券，在未到期
        前出售與票券金融公司發生之損失，可作為該事業當年度損失處理。惟該函
        釋並未編入財政部編印之「所得稅法令彙編」內，依據財政部七十六年五月
        六日台財稅第七六四五五○○號函、七十九年十月十八日台財稅第七九○七
        一四三三四號函、八十三年八月三十一日台財稅第八三一六○七六六一號函
        、八十七年九月二十一日台財稅第八七一九六五三六六號函及九十年十一月
        三十日台財稅第○九○○四五七三三九號函規定：凡未編入財政部賦稅法令
        研究審查委員會或本部稅制委員會所編印之七十六年版、七十九年版、八十
        三年版、八十七年版及九十年版「所得稅法令彙編」內，非經財政部重行核
        定，一律不再援引適用，職是，被告未予認列買賣債券交易損失，並無不合
        。
      2.復按所得稅法第二十四條第二項規定，營利事業有第十四條第一項第四類利
        息所得中之短期票券利息所得，除依第八十八條規定扣繳稅款外，不計入營
        利事業所得額，即短期票券利息所得採分離課稅，不併入營利事業所得額，
        是相對於在未到期前出售短期票發生之損失，亦不應列為費用或損失，併入
        所得稅法第二十四條第一項營利事業所得額計算減除，方符法理。查所得稅
        法第二十四條既規定短期票券利息所得分離課稅，不計入營利事業所得額，
        如買賣票券損失准予計入營利事業所得額中減除，不僅有失立法原意，並造
        成侵蝕稅源及課稅不合理現象。況所得稅法第二十四條第二項規定意旨，關
        於營利事業之短期票券利息所得，不計入營利事業所得額，其費用及損失既
        為所共同發生，如該短期票券利息所得不計入所得項目，其相關之費用損失
        卻歸由應稅項目吸收，則營利事業將雙重獲益，不僅有失立法原意，亦不符
        收入、成本與費用配合及課稅公平原則。惟應稅收入應如何正確分攤營業費
        用及非營業損失，始符合收入與成本、費用配合原則，法律無從針對稽徵技
        術作詳細規定，財政部函釋有關免稅所得分攤營業費用及利息支出之計算，
        乃係本於所得稅法第二十四條有關營利事業所得計算之規定所作之解釋，並
        未於法律規定外，另行創設新之權利義務，依司法院釋字第二八七號解釋自
        應自所解釋法律之生效日起有其適用，縱財政部前後釋示不一致，亦不生當
        然錯誤而危及法律秩序之問題，原告自亦不生因信賴而須受保護情事；且租
        稅法所重視者，應為足以表徵納稅能力之實質經濟事實，而非其外觀之法律
        行為或形式上之登記事項，對實質上相同經濟活動所產生之相同經濟利益，
        應課以相同之租稅，始符合租稅法律主義所要求之公平及實質課稅原則，故
        有關課徵租稅構成要件事實之判斷及認定，自應以其實質上經濟事實關係及
        所產生之實質經濟利益為準，而非以形式外觀為準，否則將造成鼓勵投機及
        規避稅法之適用，無以實現租稅公平之基本理念及要求。至短期票券利息所
        得採分離課稅，扣繳百分之二十，係於票券到期兌償時一次扣繳稅款，不再
        併計納稅人之營利事業所得額，本件短期票券交易損失，係在未到期前出售
        所發生之損失，被告不計入所得項目，洵屬有據，所訴各節委有誤解，核非
        可採，訴願決定遞予維持，洵無違誤。原告復執前詞提起行政訴訟，自難謂
        有理由。
    II尚未抵繳之扣繳稅款（前手息）部分：
      1.依所得稅法第八十九條第一項第二款之規定，係指實際取得利息所得者，由
        其主動申報利息所得及扣繳稅款，並不以納稅義務人是否取得扣繳憑單為要
        件，是以所得稅法有關利息所得，得以扣繳稅額抵繳應納稅款者，係指依所
        得稅法規定應申報或繳納利息所得之納稅義務人而言；換言之，得為扣繳稅
        額抵繳應納稅款之對象為：應將利息所得申報、繳納所得稅，實際承擔納稅
        義務者為限；反之如未申報利息所得，而未繳納利息所得稅者，則無扣繳稅
        額抵繳應納稅款之適用，此為當然之解釋。至於第三人取得利息所得部分，
        是否得抵繳應納稅款，核與納稅義務人無關，縱令事實上係由納稅義務人代
        繳稅款，並不能因此變更公法上納稅義務之主體。是該利息所得之扣繳稅款
        ，僅能由該第三人依法抵繳之，其代繳稅款之納稅義務人，自無以自己名義
        請求抵繳稅款之權利。
      2.一般公債、公司債、金融債券等，因載有約定之利率，債券持有人依民法第
        六十九條、第七十條之規定，對於此項約定利息按權利存續期間之日數，取
        得其法定孳息。此項利息未獲支付前，如將債券讓售，依同法第二百九十五
        條前段規定，推定其隨同原本移轉於受讓人，債券原持有人因而經由買賣價
        金取得是項利息收益。因此債券之買賣，如係於該債券之付息日為之，讓售
        價格之認定，尚不發生疑義；若於兩付息日為之，其買賣價格中實已包括兩
        部分，一為取得債券所支付之對價，另一為未屆付息日該債券法定利息請求
        權之讓售價金，惟由於買賣債券之交易所得停徵，利息所得與證券交易所得
        如未明確劃分，除將造成原持有人之法定利息收益，誤為證券交易所得免稅
        外，並將增加債券利息兌領人之法定利息所得，造成課稅錯誤。是故財政部
        於七十五年七月十六日以台財稅第七五四一四一六號函，闡明營利事業應按
        實際情形列報利息收入，其債券賣出時超過購進價格及利息收入後之餘額為
        證券交易損益；並附帶說明個人因未設帳，應一律以兌領之利息併入其綜合
        所得稅課稅，符合所得稅法課稅公平原則。因此所謂債券「前手息」，乃為
        區分債券利息兌領人所持有債券期間申報所得之利息，及非持有（即其前手
        持有）期間，未申報所得之債券利息，而予分野界定之名詞，故由前開財政
        部之函釋可知，前手息所得者如為營利事業者，應按其持有債券期間，計算
        利息所得課徵營利事業所得稅；惟前手息所得者如為個人者，因前手個人並
        未設帳，復無扣繳憑單歸課資料，故其不列入綜合所得稅結算申報，稽徵機
        關亦未予核課其綜合所得稅，營利事業如係債券利息兌領人，僅按其持有債
        券期間，計算利息所得課徵營利事業所得稅，並僅就申報利息所得範圍內之
        扣繳稅額，依法抵繳其應納稅款，其未持有債券期間之其餘利息（即前手息
        ），並非屬該營利事業之利息所得，自毋庸申報，亦不課徵營利事業所得稅
        ，因此該前手息之扣繳稅款，自不在扣繳稅額抵繳應納稅款之列。本件原告
        將公債前手息扣除，未申報為其公債利息收入，自不得將此而生之前手息扣
        繳稅額，申報抵繳其應納稅額，故原告將之列入抵繳稅額，於法即有未合。
      3.查財政部七十五年七月十六日台財稅第七五四一四一六號函釋雖規定營利事
        業買賣公債，可按持有期間列報利息收入，惟並未規定營利事業於兩付息日
        買回公債，按持有期間列報利息收入，即得以全期扣繳稅款抵繳其應納稅額
        ，系爭前手息扣繳稅款，原告既非為實際納稅義務人，縱該等利息所得扣繳
        憑單係以其名義開立，因該扣繳稅款並非原告所負擔及繳納，原告自不得以
        之抵繳其應納稅額或申請退稅。原告所舉之財政部八十五年十月二十一日台
        財稅第八五一九一○六二一號函，亦明釋無息票公債發售價格與面額之差額
        為利息，營利事業持有是類債券，應將上開利息於公債償還期間平均分攤計
        算每日應攤計之利息，並按每日應攤計之利息乘以其於該課稅年度之持有天
        數，計算該課稅年度應申報之利息收入，是本件系爭前手公債利息非屬原告
        之利息收入，該部分扣繳稅額計二、一九○、三五八元，自亦非原告所有，
        從而被告否准抵繳其應納稅額，經核並無不合。
　　理  由
一、原告原名中央票券金融股份有限公司，起訴後於九十二年七月十日變更名稱為華
    南票券金融股份有限公司，有該公司變更登記表影本在卷可稽，合先敘明。
二、原告八十七年度營利事業所得稅結算申報，原列報營業費用項下其他費用一九七
    、一二二、八六三元（含買賣債券損失五、六九四、九六三元）及全年度之扣繳
    稅額計一二、九七九、九四一元（含債券交易前手息之扣繳稅款二、一九○、三
    五八元），自本年度結算申報應納稅中減除。被告初查將其中買賣債券損失五、
    六九四、九六三元剔除，核定其他費用為一九一、四二七、九○○元，又原告既
    將前手之公債利息自全年取得之公債利息總金額減除，故該部分前手息之扣繳稅
    額二、一九○、三五八元亦非屬原告之扣繳稅額，遂否准抵繳其應納稅額。原告
    不服，循序起行政訴訟，起訴意旨如事實欄所載。茲就兩造爭點所在(一)原告出售
    短期票券損失五、六九四、九六三元可否自所得額中扣除？(二)扣繳憑單之利息所
    得人，可否將前手持有期間利息之扣繳稅額申報抵稅或退稅？分述如下。
三、關於原告出售短期票券損失五、六九四、九六三元可否自所得額中扣除部分：
  (一)按「營利事業所得之計算，以其本年度收入總額減除各項成本費用、損失及稅捐
　　後之純益額為所得額。營利事業有第十四條第一項第四類利息所得中之短期票券
　　利息所得，除依第八十八條規定扣繳稅款外，不計入營利事業所得額。」為所得
　　稅法第二十四條所明定。
　(二)經查原告八十七年度營利事業所得稅，並未申報未到期前出售短期票券所取得之
    利息收入，亦無扣繳該部分利息收入稅款之事實，為兩造所不爭執，復有原告八
    十七年度營利事業所得稅結算申報書在原處分卷可憑，應堪認定。是被告以營利
    事業所得稅未到期前出售短期票券所取得之利息收入，既毋需扣繳稅款，亦免予
    併計當期營利事業所得額課稅，其在未到期前出售發生之損失，自不得列為費用
    或損失，於計算營利事業所得額時減除，始符收入、成本、費用配合原則，認原
    告八十七年度出售短期票券損失五、六九四、九六三元不得列為損失，於計算營
    利事業所得額時減除，調減營業成本，復查及訴願決定就此部分遞予維持，並無
    不合。
  (三)原告雖主張所得稅法對短期票券交易發生之損失並無明文規定不准認列，被告依
    財政部八十七年七月二十三日台財稅第八七一九五四八○一號函釋所為核定，顯
    然牴觸母法云云。惟「．．．營利事業購入短期票券，在未到期前出售所取得之
    利息收入，毋需扣繳稅款，亦免予併計當期營利事業所得額課稅。」「營利事業
    購入短期票券，在未到期前出售發生之所得，依本部六十九年八月二十五日台財
    稅第三七一一四號函規定，並不發生繳納所得稅問題，亦免予併計營利事業所得
    額；其在未到期前出售發生之損失，亦不得列為費用或損失，於計算營利事業所
    得額時減除。」財政部六十九年八月二十五日台財稅第三七一一四號函及八十七
    年七月二十三日台財稅第八七一九五四八○一號函釋示在案，後函應係補充前函
    而為，且不違反所得稅法第二十四條之立法目的，應可採用。至於財政部七十年
    一月二十九日台財稅第三○七六三號函並未編入該部所得稅法令彙編，不予援引
    適用。原告主張該函釋以營利事業購入短期票券，如未到期前出售予票券金融公
    司發生之損失，可作該事業當年度之損失處理之意旨，僅屬對於六十九年八月二
    十五日台財稅第三七一一四號函之補充說明，故歷年來票券公司買賣短期票券發
    生之損失，均得列為當年度損失處理及財政部六十九年八月二十五日台財稅第三
    七一一四號函釋到期前出售短期票券之所得免稅，並不當然意指到期前出售短期
    票券之損失不得認列云云，尚乏依據。又營利事業所得稅未到期前出售短期票券
    所得之利息收入既予免稅，其相對於出售損失如予認列，營利事業將雙重獲益，
    造成侵蝕稅源及課稅不合理現象。而營利事業於未到期前出售短期票券所得之利
    息收入或發生之損失如何列報，俾符合收入與成本、費用配合原則，法條無從針
    對稽徵技術作詳細規定，從而首揭財政部函釋有關營利事業所得稅出售短期票券
    所取得利息收入免併入所得額課稅，其出售損失亦不得列為費用或損失之規定，
    乃係中央財稅主管機關基於職權，就所得稅法第二十四條有關營利事業所得計算
    及短期票券利息所得，除扣繳稅款外，不計入營利事業所得額課稅之規定意旨所
    作之解釋，並未於法律規定外，另行創設新權利義務，應自解釋法律之生效日起
    ，凡未確定之案件均有適用，原告稱被告依財政部與母法相反之函釋所為核定乙
    節，顯有誤解，並無可採。
四、關於扣繳憑單之利息所得人，可否將前手息扣繳稅額申報抵稅或退稅部分：
  (一)經核原處分及訴願決定無非以系爭扣繳稅款二、一九○、三五八元屬前手利息收
    入之扣繳稅款，其本身既無該項所得，縱扣繳憑單以原告之名義開立，亦非扣繳
    稅款之實際納稅義務人，依實質課稅原則，自不得以之抵繳應納稅額或申請退稅
    云云，為其論據。
  (二)惟按「憲法第十九條規定人民有依法律納稅之義務，固係指人民有依據法律所定
    之納稅主體、稅目、稅率、納稅方法及納稅期間等項而負納稅義務之意，然課人
    民以繳納租稅之法律，於適用時，該法律所定之事項若權利義務相關連者，本於
    法律適用之整體性及權利義務之平衡性，當不得任意割裂適用。」業經司法院釋
    字第三八五號解釋在案。又「納稅義務人有左列各類所得者，應由扣繳義務人於
    給付時，依規定之扣繳率或扣繳辦法，扣取稅款，並依第九十二條規定繳納之︰
    一、．．．二、機關、團體、事業或執行業務者所給付之薪資、利息、．．．。
    」為所得稅法第八十八條所明定。故利息所得者，應由扣繳義務人於給付時，扣
    取稅款，並將所扣稅款向國庫繳納；又依同法第七十一條第一項前段、第九十九
    條及第一百條之規定，扣繳稅款於結算申報時當可用以抵繳應納稅額；此為義務
    與權利相互關連之規定，不容割裂適用。另財政部六十四年九月四日台財稅第三
    六四四○號函釋：「主旨：中央政府建設公債甲種債票之利息，應由付息機構於
    付息時，按照所得稅法第八十八條、第八十九條、第九十二條及各類所得扣繳率
    表等規定，扣繳利息所得稅款，並以付息時債票持有人為納稅義務人，向稽徵機
    關填報扣繳憑單，並依同法第九十四條規定，將扣繳憑單填送納稅義務人。說明
    ：二、本債票無論曾否轉讓，均應由付息機構，以付息時之持票人為納稅義務人
    （記名式者為最後記名之人）就全部利息一次扣繳所得稅；並根據持票人之身分
    證明，依法填報扣繳憑單。納稅義務人為中華民國居住之個人或營利事業，應將
    該項利息所得，依法合併當年度所得申報所得稅。」本件原告為系爭債券付息時
    之持票人，因上開財政部六十四年九月四日台財稅第三六四四○號函釋，遭強制
    課以系爭全部利息扣繳稅款之義務，既依法律之形式；而於結算申報時，被告竟
    主張原告雖被扣繳系爭稅款但非實際納稅義務人，否准扣繳稅款抵繳應納稅額之
    權利，反採經濟之事實。對於同一系爭所得，權利義務相關連之事項，而為不同
    認定，並均以不利於原告者為其準據，顯然割裂適用法律，揆諸前開司法院第三
    八五號解釋及說明，即有可議。
  (三)次按「涉及租稅事項之法律，其解釋應本於租稅法律主義之精神，依各該法律之
    立法目的，衡酌經濟上之意義及實質課稅之公平原則為之。」復經司法院釋字第
    四二○號解釋在案。上開解釋固然肯定實質課稅原則在稅法之適用，但亦闡明在
    適用上仍應嚴守租稅法律主義。又「納稅義務人應於每年二月二十日起至三月底
    止，填具結算申報書，向該管稽徵機關，申報其上一年度內構成綜合所得總額或
    營利事業收入總額之項目及數額，以及有關減免、扣除之事實，並應依其全年應
    納稅額減除暫繳稅額、尚未抵繳之扣繳稅額及可扣抵稅額，計算其應納之結算稅
    額，於申報前自行繳納。但短期票券利息所得之扣繳稅款及營利事業獲配股利總
    額或盈餘總額所含之可扣抵稅額，不得減除。」為行為時所得稅法第七十一條第
    一項所明定。故扣繳之稅款，除所得稅法第七十一條第一項但書所列舉或法律別
    有規定者外，可於結算申報時，抵繳應納稅額。是則本於租稅法律主義之精神，
    扣繳稅款既為公法上明定納稅義務人之租稅抵稅權，除法律別有規定外，自不得
    以實質課稅為由，否准納稅義務人抵繳應納稅額。本件原告為付息時之債票持有
    人，依前開財政部六十四年九月四日台財稅第三六四四○號函謂：「．．．應由
    付息機構於付息時，按照所得稅法第八十八條、第八十九條、第九十二條．．．
    扣繳利息所得稅款，並以付息時債票持有人為『納稅義務人』」，既已肯認原告
    為所得稅法第八十八條之納稅義務人，即非營利事業所得稅查核準則第九十條第
    三款所指「扣繳他人之所得稅款」者。況所得稅法又無除外規定，自應可用以抵
    繳應納稅款；乃被告以實質課稅為由，否定原告為實際納稅義務人，進而否准其
    租稅抵稅權，顯然添加法律所無之限制，違反租稅法律主義，亦非適法。
五、綜上所述，原處分（復查決定）關於尚未抵繳之扣繳稅額部分顯有可議，訴願決
    定未予糾正，亦有疏漏，應將原處分及訴願決定關於該部分併予撤銷，由被告另
    為適法之處分。至原處分及訴願決定關於否准認列短期票券損失五、六九四、九
    六三元部分並無違誤，原告聲請撤銷，為無理由，應予駁回。
六、據上論結，本件原告之訴為一部有理由，一部無理由，爰依行政訴訟法第九十八
    條第三項前段、第一百零四條、民事訴訟法第七十九條但書，判決如主文。
中　　　華　　　民　　　國　　九十三　　年　　　三　　　月　　 十一 　　日
                 臺 北 高 等 行 政 法 院   第 三 庭
                                審 判 長 法  官　鄭忠仁
                                         法  官　林育如
                                         法  官　楊莉莉
右為正本係照原本作成。
如不服本判決，應於送達後二十日內，向本院提出上訴狀並表明上訴理由，如於本判
決宣示後送達前提起上訴者，應於判決送達後二十日內補提上訴理由書（須按他造人
數附繕本）。
中　　　華　　　民　　　國　　九十三　　年　　　三　　　月　　 十一 　　日
            　　　　　　　　　   　      書記官  王俊權
